臺灣高等法院臺中分院刑事裁定　　　　100年度交抗字第909號
抗告人即
受處分人　　張主忠
上列抗告人因違反道路交通管理處罰條例案件，不服臺灣南投地
方法院中華民國100年9月19日裁定（100年度審交聲字第515號）
，提起抗告，本院裁定如下：
    主  文
抗告駁回。
    理  由
一、本件抗告意旨略以：抗告人即受處分人張主忠（下稱抗告人
    ）經臺灣南投地方法院檢察署檢察官為緩起訴處分，並已支
    付南投縣政府緩起訴專戶（社區生活營）新臺幣（下同）20
    ,000元，基於一罪不兩罰原則，請求就交通部公路總局臺中
    區○○○○○道路交通管理事件裁決書上所裁處之罰鍰部分
    予以免罰，為此提起抗告請求將原裁定廢棄，更為合法之裁
    定等語。
二、按汽車（包括機器腳踏車）駕駛人，駕駛汽車經測試檢定酒
    精濃度超過規定標準者，處新臺幣1萬5千元以上 6萬元以下
    罰鍰，並當場移置保管其車輛及吊扣其駕駛執照 1年；因而
    肇事致人受傷者，並吊扣其駕駛執照 2年；致人重傷或死亡
    者，吊銷其駕駛執照，並不得再考領。又汽車駕駛人飲用酒
    類或其他類似物後其吐氣所含酒精濃度超過每公升0.25毫克
    或血液中酒精濃度超過百分之0.05以上者，不得駕車，道路
    交通管理處罰條例第35條第1項第1款、第3條第8款及道路交
    通安全規則第114條第2款雖有明定。惟一行為同時觸犯刑事
    法律及違反行政法上義務規定者，依刑事法律處罰之。但其
    行為應處以其他種類行政罰或得沒入之物而未經法院宣告沒
    收者，亦得裁處之，民國95年2月5日施行之行政罰法第26條
    第1項亦有明文，其目的在於避免行為人承受過度且重複之
    處罰，即一行為如果發生刑罰法律與行政秩序罰競合適用之
    關係時，基於「一事不二罰」之法理，經由立法程式確立以
    刑罰優先為原則，此觀諸該條立法理由明確揭示「一行為同
    時觸犯刑事法律及違反行政法上義務規定時，由於刑罰與行
    政罰同屬對不法行為之制裁，而刑罰之懲罰作用較強，故依
    刑事法律處罰，即足資警惕時，實無一事二罰再處行政罰之
    必要。且刑事法律處罰，由法院依法定程式為之，較符合正
    當法律程式，應予優先適用。但罰鍰以外之沒入或其他種類
    行政罰，因兼具維護公共秩序之作用，為達行政目的，行政
    機關仍得併予裁處，故為第一項但書規定」等語自明。前揭
    行政罰法中關於刑事法律處罰優先且不再處以行政秩序罰之
    目的，既係因行為人已接受刑罰而足資警惕，並已發生懲罰
    之作用，無再使行為人陷於雙重處罰之不利益，則關於刑事
    法律處罰之範圍自應採取實質認定，凡刑事實體法或程式法
    中所規定客觀上剝奪行為人生命、自由、財產權利，主觀上
    亦因制裁之嚴厲性、痛苦性，其強度足以造成心理強制而間
    接達成矯正教化目的之處遇手段，皆應納入其中，而不以形
    式上符合刑法第32條至第34條所定主刑及從刑種類者為限，
    始與前揭法律規範之意旨相符。而刑事訴訟法第253條之1所
    指之緩起訴處分，其內容、要件與依刑事訴訟法第 252條所
    為之不起訴處分迥異，緩起訴處分為介於起訴與微罪職權不
    起訴間之緩衝設計，倘檢察官為緩起訴處分時依刑事訴訟法
    第253條之2第1項規定課予被告一定之指示或負擔，該指示
    或負擔雖非刑罰，然實質上已造成行為人財產、自由、尊嚴
    等權利之不利影響，性質上可謂實質之制裁，且緩起訴制度
    雖以特別預防為優先考量，但在具體個案決定上，其實亦達
    到一般預防之作用及報應理念，基於一行為不二罰原則，被
    告既已就其行為受到實質之制裁，自不應再因同一行為受到
    國家之處罰，是雖緩起訴處分之最終使被告免於受刑事訴追
    之效果與不起訴處分相同，但觀諸刑事訴訟法第253條之1第
    1項係於91年2月8日增訂，而行政罰法係於94年2月5日公佈
    （公佈後1年施行），制定在後之行政罰法第26條第2項，僅
    臚列「不起訴處分或無罪、免訴、不受理、不付審理之裁判
    確定者」，並未將「緩起訴處分」納入，應係立法者有意排
    除，而非法律疏漏。故檢察官為緩起訴處分時如已對被告課
    以指示及負擔，應視為被告已依刑事法律受到處罰，不得再
    科以行政罰鍰為宜。惟若行為人所支付之緩起訴處分金，低
    於道路交通管理處罰條例第92條第3項所訂最低罰鍰基準規
    定者（即依違反道路交通管理事件統一裁罰基準表之規定，
    駕駛人違反處罰條例第35條第1項第1款之規定，其吐氣所含
    酒精濃度超過每公升0.55毫克以上者，小型車之最低罰鍰為
    49,500元），依94年12月28日修正公佈、95年7月1日施行之
    道路交通管理處罰條例第35條第8項之規定，仍應裁決繳納
    不足最低罰鍰之部分，始為適法。因此，法院僅得就行為人
    已依緩起訴處分為公益捐款部分予以撤銷，並為不罰之諭知
    。否則如一方面認行為人依檢察官緩起訴處分命令而為金錢
    給付，與受刑事處罰無異，依行政罰法第26條之規定，監理
    機關不得再予裁罰；一方面卻又認此等金錢給付不屬於道路
    交通管理處罰條例第35條第8項所規定之罰金，而無需依該
    條項規定補繳不足最低罰鍰部分之差額，理由顯然矛盾。且
    緩起訴處分捐款金額低於最低罰鍰基準規定，亦有失公平（
    臺灣高等法院暨所屬法院97年法律座談會刑事類提案第39號
    法律問題研討結論參照）。
三、經查：
(一)本件抗告人於99年5月28日19時40分許，駕駛車牌號碼M8-98
    73號自用小客車（下稱系爭車輛）上路，嗣行經國道三號北
    上234.4公里處，因「汽車駕駛人酒精濃度超過規定標準（
    0.55以上）」之違規，為內政部警政署國道公路警察局（下
    稱原舉發單位）員警掣發公警局交字第Z7C012022號舉發違
    反道路交通管理事件通知單（下稱舉發通知單）予以舉發。
    嗣由原處分機關依道路交通管理處罰條例第35條第1項第1款
    、第24條第1項第2款之規定，裁處異議人罰鍰29,500元（已
    繳緩起訴罰金20,000元，須補繳不足29,500元，計算式為49
    ,500－20,000＝29,500），吊扣駕駛執照12個月，並施以道
    路交通安全講習等情，有系爭舉發通知單及酒精測定值紀錄
    表各1紙在卷可稽。又抗告人違規之同一事實，因同時觸犯
    刑法第185條之3之不能安全駕駛動力交通工具而駕駛罪部分
    ，業經臺灣南投地方法院檢察署檢察官以99年度偵字第22
    07號為緩起訴處分，並命向南投縣政府緩起訴處分金專戶（
    社區生活營）支付20,000元，已於99年7月8日確定，抗告人
    已繳交緩起訴處分金，緩起訴期間為1年（99年7月8日至100
    年7月7日），緩起訴期間已屆滿而未經撤銷等情，此有上開
    緩起訴處分書、臺灣南投地方法院檢察署通知及臺灣高等法
    院被告前案紀錄表各1份在卷足憑，均堪認為真實。
(二)揆諸前揭說明，本件抗告人所支付之緩起訴處分金20,000元
    ，解釋上應屬道路交通管理處罰條例第35條第 8項所規定之
    罰金，原處分機關就此部分固不得再為行政裁罰，惟因抗告
    人為警查獲時呼氣酒精濃度為每公升0.70毫克，而其依緩起
    訴處分命令向南投縣政府緩起訴處分金專戶（社區生活營）
    支付之緩起訴處分金僅20,000元，並未達道路交通管理處罰
    條例第92條第 3項所訂最低罰鍰基準（依違反道路交通管理
    事件統一裁罰基準表，駕駛人違反道路交通管理處罰條例第
    35條第1項第1款之規定，其吐氣所含酒精濃度超過每公升
    0.55毫克以上者，小型車之最低罰鍰為49,500元），依道路
    交通管理處罰條例第35條第8項之規定，尚須補繳不足最低
    罰鍰之差額部分，即原處分機關就行政罰鍰方面，僅得再裁
    處其差額29,500元（最低罰鍰新臺幣49,500元減抗告人已支
    付之緩起訴處分金20,000元）。本件原審法院調查後，認酒
    後駕車只有一個交通違規行為，有關處罰效果之罰鍰與該交
    通違規行為無從分離，原處分機關就吊扣異議人小型車普通
    駕駛執照部分所為之裁處雖屬合法，惟原處分僅記載「吊扣
    駕駛執照12個月」，尚未明確，乃將原處分全部予以撤銷，
    ，改依道路交通管理處罰條例第35條第1項第1款、第 8項、
    第24條第1項第2款及違反道路交通管理事件統一裁罰基準表
    規定諭知處罰鍰29,500元，並諭知吊扣小型車普通駕駛執照
    1年及接受道路交通安全講習之處分，依前揭說明，經核並
    無違誤，抗告人仍執前詞指摘原裁定違反一事不二罰原則，
    為無理由，應予駁回。
四、據上論結，應依道路交通事件處理辦法第26條、刑事訴訟法
    第412條，裁定如主文。
中    華    民    國   100    年    11    月    1     日
            刑事第四庭    審判長法  官  洪  耀  宗
                                法  官  林  清  鈞
                                法  官  石  馨  文
以上正本證明與原本無異。
不得抗告。
                                書記官  郭  蕙  瑜
中    華    民    國   100    年    11    月    2     日